ACORDAO-COMPLETO-2574318

ACÓRDÃO 2555/2023 ATA 8/2023 - PRIMEIRA CÂMARA

VISTOS, relatados e discutidos estes autos que, na presente fase processual, cuidam de recurso de reconsideração interposto por Clecio Aragao Biscassi em face do Acórdão 781/2022-TCU-Primeira Câmara, por meio do qual o TCU julgou irregular as contas do responsável em razão de omissão no dever de prestar contas dos recursos recebidos referentes ao auxílio financeiro concedido pelo Conselho Nacional de Desenvolvimento Científico e Tecnológico (CNPq) .
ACORDAM os Ministros do Tribunal de Contas da União, reunidos em sessão da 1ª Câmara, ante as razões expostas pelo Relator e com fundamento nos arts. 8º e 11 da Resolução-TCU 344/2022, em:
9.1. conhecer do presente recurso de reconsideração para, no mérito, dar provimento no que se refere à incidência de prescrição quinquenal;
9.2. tornar insubsistente o Acórdão 781/2022-TCU-Primeira Câmara, em virtude do reconhecimento da prescrição quinquenal; 
9.3. arquivar os autos;
9.4. comunicar esta decisão ao responsável e ao Conselho Nacional de Desenvolvimento Científico e Tecnológico (CNPq) .

Recurso de reconsideração interposto contra acórdão que julgou as contas do responsável irregulares em virtude da omissão no dever de prestar contas de auxílio financeiro recebido do CNPq.

Primeira Câmara

3. Recorrente: Clecio Aragao Biscassi (XXX.261.498-XX)

13.1. Ministros presentes: Walton Alencar Rodrigues (Presidente), Benjamin Zymler, Jorge Oliveira (Relator) e Jhonatan de Jesus.
13.2. Ministro-Substituto presente: Augusto Sherman Cavalcanti.

JORGE OLIVEIRA

Ministro Benjamin Zymler

Trata-se de recurso de reconsideração interposto por Clécio Aragão Biscassi em face do Acórdão 781/2022-TCU-Primeira Câmara (peça 51) , da relatoria do Ministro Benjamin Zymler, proferido em processo de tomada de contas especial instaurado pelo Conselho Nacional de Desenvolvimento Científico e Tecnológico (CNPq) em desfavor do responsável.
2.	A decisão recorrida foi expedida nos seguintes termos:
"VISTOS, relatados e discutidos estes autos de tomada de contas especial instaurada pelo Conselho Nacional de Desenvolvimento Científico e Tecnológico em desfavor de Clécio Aragão Biscassi (CPF: 159.261.498- 19) , em razão da omissão no dever de prestar contas dos recursos recebidos por meio do Termo de concessão de auxílio financeiro Processo 007246/2019-17, firmado com a referida entidade, cujo objeto consistia em um "Sistema Eletrônico Sem Fio para Automação Residencial (Domótica) e Comercial Baseado no Padrão ZigBEE",
ACORDAM os Ministros do Tribunal de Contas da União, reunidos em sessão da Primeira Câmara, ante as razões expostas pelo relator, em:
9.1. considerar revel o responsável Clécio Aragão Biscassi (CPF: XXX.261.498-XX) , para todos os efeitos, dando-se prosseguimento ao processo, com fulcro no art. 12, § 3º, da Lei 8.443/1992;
9.2. julgar irregulares, nos termos dos arts. 1º, inciso I, 16, inciso III, alíneas "a" e "c", da Lei 8.443/1992, c/c os arts. 19 e 23, inciso III, da mesma Lei, as contas do responsável Clécio Aragão Biscassi (CPF: XXX.261.498-XX) , condenando-o ao pagamento das importâncias a seguir especificadas, atualizadas monetariamente e acrescidas dos juros de mora, calculados a partir das datas discriminadas até a data da efetiva quitação do débito, fixando-lhe o prazo de 15 (quinze) dias, para que comprove, perante o Tribunal, o recolhimento das referidas quantias aos cofres do Coordenação de Gestão Orçamentária e Financeira do Cnpq - Mct, nos termos do art. 23, inciso III, alínea "a", da citada lei, c/c o art. 214, inciso III, alínea "a", do Regimento Interno do TCU.
Débitos relacionados ao responsável Clécio Aragão Biscassi (CPF: XXX.261.498-XX) :
 (...) 
Valor atualizado do débito (com juros) em 4/2/2021: R$ 319.322,07
9.3. autorizar, desde logo, a cobrança judicial da dívida, caso não atendida a notificação, na forma do disposto no art. 28, inciso II, da Lei 8.443/1992;
9.4. autorizar também, desde logo, se requerido, com fundamento no art. 26 da Lei 8.443, de 1992, c/c o art. 217, §§ 1º e 2º do Regimento Interno do TCU, o parcelamento da dívida em até 36 (trinta e seis) parcelas, incidindo, sobre cada uma delas, corrigida monetariamente, os correspondentes acréscimos legais, fixando-lhe o prazo de 15 (quinze) dias, a contar do recebimento da notificação, para comprovar, perante o Tribunal, o recolhimento da primeira parcela, e de 30 (trinta) dias, a contar da parcela anterior, para comprovar os recolhimentos das demais parcelas, devendo incidir, sobre cada valor mensal, atualizado monetariamente, os juros de mora devidos, no caso do débito, na forma prevista na legislação em vigor, alertando o responsável de que a falta de comprovação do recolhimento de qualquer parcela importará o vencimento antecipado do saldo devedor, nos termos do § 2º do art. 217 do Regimento Interno deste Tribunal;
9.5. enviar cópia deste Acórdão à Procuradoria da República no Distrito Federal, nos termos do § 3º do art. 16 da Lei 8.443/1992, c/c o § 7º do art. 209 do Regimento Interno do TCU, para adoção das medidas cabíveis; ao Conselho Nacional de Desenvolvimento Científico e Tecnológico e ao responsável, para ciência."
3.	Reproduzo a seguir trecho da instrução da AudRecursos, cujas conclusões e encaminhamentos contaram com a anuência das instâncias decisórias daquela unidade técnica (peça 92-94) :
"2.	A tomada de contas especial em tela foi instaurada (peça 2) pelo Conselho Nacional de Desenvolvimento Científico e Tecnológico (CNPq) contra Clécio Aragão Biscassi, em razão de omissão no dever de prestar contas dos valores recebidos por meio do termo de concessão de auxílio financeiro Processo 552204/2006-4 (peça 4, p. 169-176) , firmado entre a entidade e o responsável, que tinha por objeto o desenvolvimento de "sistema eletrônico sem fio para automação residencial (domótica) e comercial baseado no padrão ZigBEE".
3.	O termo de concessão de auxílio financeiro foi firmado no valor de R$ 107.007,08, conforme repasses efetivos da União constantes da peça 6 (discriminados na memória de cálculo anexada à peça 8) , com vigência de 28/7/2006 a 28/2/2009 e prazo final para a prestação de contas em 28/4/2009.
4.	O responsável foi devidamente notificado pelo CNPq (peça 5) , além de várias outras comunicações por e-mail, como descrito no Relatório do Tomador de Contas Especial nº 31/2019 (peça 24, p. 4) , entretanto manteve-se inerte e deixou de prestar contas, pois não apresentou o relatório técnico final nem a avalição dos bolsistas vinculados ao projeto, conforme determina a RN nº 019/2006, item 7 (peça 3) , bem como o termo de concessão em comento.
5.	Após tramitar pelo Controle Interno (peças 26-30) , os autos foram encaminhados, em 27/12/2019, ao TCU, que providenciou a instrução inicial (peça 33) , com proposta de citação ao beneficiário do auxílio em tela, a qual contou com a anuência do relator a quo, Ministro Benjamin Zymler (peça 36) .
6.	Portanto, por intermédio das peças 37 a 45, promoveu-se a citação do responsável, em face da irregularidade constituída pela não comprovação da boa e regular aplicação dos recursos federais repassados, ante a omissão no dever de prestar contas dos valores transferidos à conta do termo de concessão de auxílio financeiro cujo objeto era o desenvolvimento de "Sistema Eletrônico Sem Fio para Automação Residencial (Domótica) e Comercial Baseado no Padrão ZigBEE". As evidências dessa falha estão presentes nas peças 1, 2, 3, 4 e 20.
7.	As normas infringidas pela irregularidade são as seguintes: art. 37, caput, c/c o art. 70, parágrafo único, da Constituição da República Federativa do Brasil; art. 93, do Decreto-lei 200/1967; art. 66, do Decreto 93.872/1986; RN 019/2006, item 7 e o próprio Termo de Concessão e Aceitação de Apoio Financeiro a Projeto de Pesquisa de Auxílio Integrado.
8.	Entretanto, mesmo regularmente notificado pelo Tribunal de Contas da União, o Sr. Clécio não apresentou nenhuma defesa, impondo-se a ele a revelia, que foi adequadamente analisada, por intermédio da instrução acostada à peça 47, a qual propôs julgar as contas irregulares e condená-lo em débito pelo valor repassado pelo CNPq.
9.	O Ministério Público junto ao TCU divergiu da proposta da Unidade Técnica (peça 50) , por entender que a pretensão de ressarcimento estaria prescrita, razão por que propôs o arquivamento deste processo, sem julgamento de mérito, na forma do art. 212 do Regimento Interno do TCU.
10.	Ao examinar o feito, a Primeira Câmara deste Tribunal corroborou a proposta de encaminhamento da Unidade Técnica, pois entendeu que, conforme a jurisprudência dominante desta Corte, nesta TCE somente ocorreu a prescrição em relação à pretensão punitiva, o que deu ensejo à proferição do acórdão ora impugnado, na forma reproduzida no primeiro parágrafo desta instrução.
11.	Irresignado, o beneficiário do termo de concessão interpôs o presente recurso de reconsideração (peças 64-77) , por meio do qual intenta a revogação da condenação que lhe foi imposta.
EXAME DE ADMISSIBILIDADE
12.	Reitera-se a análise preliminar de admissibilidade realizada por esta Secretaria de Recursos (peça 78) , ratificada pelo Exmo. relator, Ministro Jorge Oliveira (peça 81) , para conhecer do recurso de reconsideração interposto por Clécio Aragão Biscassi (peças 64-77) , com fundamento nos artigos 32, inciso I, e 33, da Lei 8.443/92, c/c o artigo 285 do Regimento Interno do TCU, de modo a suspender os efeitos referentes aos parágrafos 9.2 e 9.3 do acórdão impugnado (peça 51) .
EXAME DE MÉRITO
13.	Delimitação
13.1.	Constitui objeto deste recurso de reconsideração verificar:
a) se a citação ocorreu de forma regular;
b) se ocorreu a prescrição da pretensão de ressarcimento ao erário;
c) se há justificativa aceitável para a ocorrência da omissão no dever de prestar contas;
d) se os documentos ora juntados aos autos (peças 69-72) são capazes de comprovar a regular aplicação dos recursos transferidos. 
14.	Citação (peça 64, p. 3-9, peças 66-68 e 74-77) 
14.1.	Argui o recorrente que a citação deve ser considerada nula, consoante se expõe a seguir.
14.2.	Aponta que logo após a primeira tentativa de citação (peças 38-39) o TCU já expediu notificação por edital (peças 41-42) , "sem nem sequer esgotar, de forma absoluta, todos os meios de localização do Requerido".
14.3.	Defende que a citação realizada dessa maneira não é regular, porquanto desrespeita o devido processo legal e os princípios do contraditório e da ampla defesa, conforme pacífica jurisprudência no sentido de que 'citação por edital só é válida quando frustradas todas as tentativas de localização do réu/requerido/recorrido'.
14.4.	Para reforçar essa argumentação, anexa alguns excertos de decisões judiciais de tribunais de justiça e do Superior Tribunal de Justiça, em que se confirmam o teor do trecho transcrito no parágrafo anterior.
14.5.	Argumenta ainda que se tentou a citação em apenas um endereço, já que não há provas nos autos que confirme a assertiva presente no relatório condutor do acórdão recorrido, segundo a qual houve tentativas de citações em endereços diferentes. Acrescenta que é ônus do Tribunal 'buscar em outros meios, mesmo que não sejam de fácil acesso, o endereço atual do Recorrido'.
14.6.	Nessa linha, a título de exemplo, demonstra (peça 64, p. 8-9) que alterou seu domicílio eleitoral junto ao Sistema de Informações Eleitorais (SIEL) em março de 2020, todavia, mesmo as tentativas de citação tendo ocorrido depois dessa data, 27/9, 29/9 e 1/10/2020 (peças 38-39) , estas não foram remetidas ao seu novo endereço.
14.7.	Por essas razões, conclui o recorrente que a citação por edital deve ser considerada nula.
Análise:
14.8.	Não é possível acolher a argumentação de que a citação foi inválida, consoante o que se explicita a seguir.
14.9.	Além da primeira tentativa relatada pelo recorrente, houve outra antes da citação por edital, conforme indicam as peças 43 e 44, por meio do Ofício 57570/2020-TCU/Seproc (peça 43) , de 16/10/2020, cujas tentativas de entrega se deram em 23, 25 e 27/11/2020 (peça 44) .
14.10.	Portanto, mesmo que a publicação do edital de citação (peça 42) tenha se dado em data anterior (17/11/2020) às tentativas de entrega do supracitado Ofício 57570/2020 (peça 44) , não se pode dizer que o TCU não tenha tentado a localização do responsável.
14.11.	Além disso, sobre a questão da tentativa de localização do jurisdicionado, pôde-se perceber nos autos a existência de várias comunicações enviadas ao recorrente pelo CNPq, como, por exemplo, o Ofício nº 0552/2018-SEPFT, de 2/7/2018 (peça 5, p. 1) , cujo aviso de recebimento ocorreu em 5/7/2018 (peça 5, p. 2) .
14.12.	Viu-se também, pelo teor do Relatório do Tomador de Contas Especial nº 31/2019 produzido pelo CNPq (peça 24, p. 4) , que outras notificações ao recorrente se deram de várias formas (peça 5, p. 3-6 e peças 9-12) , conforme se lê no trecho a seguir transcrito:
Antes de instaurar a TCE, o SETCE enviou e-mails em 28/06/2019, 23/07/2019 e 13/08/2019 solicitando o envio do relatório técnico final, bem como avaliação de desempenho dos bolsistas vinculados ao projeto.
Após várias tentativas de contato telefônico sem sucesso, em 23/07/2019 o Senhor Clécio atendeu a ligação, informou que esteve hospitalizado, forneceu um novo contato de e-mail e se comprometeu em encaminhar os documentos, porém não o fez, tão pouco entrou em contato, ou respondeu novas tentativas de contato.
A Notificação da Tomada de Contas Especial nº 29/2019 foi expedida em 27/08/2019 [peça 10], oferecendo um prazo de 5 (cinco) dias IMPRORROGÁVEIS para defesa ou recolhimento ou parcelamento do valor devido, à qual também foi enviada via e-mail, na data mencionada acima.
3. Após a análise das peças técnicas que constam do processo e o esgotamento dos prazos estabelecidos nas cobranças e notificações enviadas ao responsável, e ante o não saneamento das pendências para encerramento da TCE, identificamos o Sr. Clécio Aragão Biscassi como causador do prejuízo ao Erário, nos termos do artigo 4° da INTCU nº 71/2012.
14.13.	Diante desse contexto, em que pese, diferentemente do que se afirmou no Relatório (peça 53, parágrafo 23) , as duas citações terem sido realizadas no mesmo endereço (peças 38 e 43) , tal ocorrência, por si só, não demonstra que o Tribunal não tenha esgotado as tentativas de localização do responsável, já que as comunicações forem enviadas para o endereço cadastrado na base de dados da Receita Federal do Brasil (peças 37 e 40) .
14.14.	Sobre isso, importa lembrar que o agente público responsável tem o dever de manter atualizado os seus dados cadastrais, conforme assinala os enunciados dos seguintes acórdãos deste TCU:
A utilização do endereço constante na base de dados da Receita Federal é válida para fins de citação. Compete ao responsável manter seu domicílio atualizado perante os órgãos públicos.
Acórdão 3254/2015-TCU-Primeira Câmara, da relatoria do Ministro Benjamin Zymler
A utilização do endereço constante na base de dados da Receita Federal é válida para fins de citação. Compete ao responsável manter seu domicílio atualizado perante os órgãos públicos.
Acórdão 532/2022-TCU-Plenário, da relatoria do Ministro Antonio Anastasia
14.15.	Portanto, o fato de o recorrente possuir endereço cadastrado no Sistema de Informações Eleitorais (SIEL) diferente daquele objeto da citação do TCU não invalida a referida comunicação processual. Tanto é assim, que a notificação (devidamente recebida - peça 62) que deu causa à interposição deste recurso foi remetida a endereço obtido a partir da base atualizada da Receita Federal (peças 54 e 60) , que é diferente do endereço constante do SIEL (peça 64, p. 8) .
14.16.	Dessa maneira, da análise do conjunto de elementos presentes nos autos, conclui-se que não se sustenta a alegação de ofensa aos princípios do contraditório e da ampla defesa, pois foram atendidos os comandos normativos aplicáveis ao caso, os quais se encontram inscritos no art. 22, inciso III, da Lei nº 8.443/1992 c/c o art. 179, do Regimento Interno do TCU, bem como com o teor da Resolução TCU nº 170/2004, que dispõe sobre a elaboração e a expedição das comunicações processuais emitidas pelo Tribunal de Contas da União.
14.17.	Desse exame, viu-se também que os procedimentos adotados ao longo do trâmite desta TCE vão ao encontro da jurisprudência dominante deste Tribunal, que pode ser exemplificada pelos seguintes acórdãos:
É nula a citação realizada por edital sem que tenham sido previamente esgotadas as tentativas de localização do responsável. (Acórdão 638/2020-TCU-Segunda Câmara, da relatoria da Ministra Ana Arraes) 
É válida a citação por edital quando demonstrado que não foi possível localizar o responsável em nenhum dos endereços constantes das bases de dados disponíveis para consulta. (Acórdão 4198/2020-TCU-Primeira Câmara, da relatoria do Ministro Benjamin Zymler) 
14.18.	Essas razões recursais devem, assim, ser rejeitadas.
15.	Prescrição (peça 64, p. 9-19) 
15.1.	Propugna o responsável que ocorreu a prescrição do débito, da mesma forma que se deu a prescrição da pretensão punitiva, pelo que explicita adiante.
15.2.	De início, pondera que o próprio Ministério Público junto ao TCU (peça 50) adotou a tese de que tivesse havido a prescrição de ressarcimento ao erário, por entender que as regras a ela aplicáveis devem ser as mesmas que incidem para a prescrição sancionatória (peça 64, p. 10-12) , qual seja: ter transcorrido mais de dez anos entre a data da irregularidade e a autorização de citação, conforme preceitua o art. 205 do Código Civil.
15.3.	Em seguida, o recorrente indica que o Supremo Tribunal Federal (STF) firmou entendimento de que a pretensão de ressarcimento também segue regra de prescrição, assim como a pretensão punitiva.
15.4.	Sobre essa questão, menciona decisões do STF (peça 64, p. 13-19) , com destaque para a originária do julgamento do RE 636.886 (tema 899 da repercussão geral) , que fixou novo entendimento ao art. 37, §5°, da Constituição Federal, segundo o qual: 'é prescritível a pretensão de ressarcimento ao erário fundada em decisão de Tribunal de Contas'.
15.5.	Dessa maneira, pede a reforma do acordão impugnado, para arquivar o processo sem julgamento de mérito, como sugerido pelo MP/TCU.
Análise:
15.6.	A questão da prescrição da pretensão de ressarcimento levantada pelo recorrente vem sendo discutida pelo Tribunal, em especial no âmbito desta Secretaria de Recursos, conforme indica a peça 91 (compilado de estudos e pronunciamentos sobre prescrição) , ora anexada aos autos.
15.7.	Nesse sentido, em face do julgamento pelo Supremo Tribunal Federal (STF) do RE 636.886 (tema 899 da repercussão geral) , que fixou novo entendimento ao art. 37, §5°, da Constituição Federal, segundo o qual: 'é prescritível a pretensão de ressarcimento ao erário fundada em decisão de Tribunal de Contas', esta Secretaria de Recursos vem realizando a análise da ocorrência de prescrição tanto pelo regime do Código Civil (Acórdão 1441/2016-TCU-Plenário) como pelo da Lei 9.873/1999.
15.8.	Pelo regime do Código Civil (Acórdão 1441/2016-TCU-Plenário) , viu-se que, realmente, a prescrição teria ocorrido, pois a irregularidade sancionada ocorreu em 29/4/2009 (prazo final para a prestação de contas - peça 3, p. 4) e o ato de ordenação da citação ocorreu em 1/9/2020 (peça 36) , tendo decorrido, portanto, um lapso temporal superior a dez anos.
15.9.	 Já pelo regime da Lei 9.873/1999, no qual a prescrição se dá em cinco anos (art. 1º) , nota-se que ela não ocorreu, conforme se explicita a seguir.
15.10.	Consoante consta da peça 91, o STF se manifestou, por meio do exame da Ação Direta de Inconstitucionalidade (ADI) 5509/CE, de 11/11/2021, da relatoria do Ministro Edson Fachin, julgada posteriormente à decisão proferida no Recurso Extraordinário 636.886.
15.11.	Do exame dessa ADI 5509, pôde-se extrair importante conclusão a respeito do termo inicial da contagem do prazo prescricional, como destacado no tópico 'A ADI 5509 E O REGIME DE PRESCRIÇÃO EM TRIBUNAIS DE CONTAS' (peça 91, p. 21-23) .
15.12.	Para deixar mais clara a conclusão, transcrevem-se abaixo fragmentos do inteiro teor do Acórdão referente à ADI 5509/CE, que abordam a questão relacionada ao marco inicial da contagem do prazo prescricional para a pretensão de ressarcimento ao erário:
Finalmente, o termo inicial da contagem do prazo deve ser o da entrada do processo de fiscalização no âmbito do Tribunal de Contas, ou dos órgãos que, por lei, são encarregados pelo controle interno. (Trecho da ADI 5509, p. 25) - destaques inseridos.
Finalmente, deve-se contar o prazo prescricional a partir da data do conhecimento da irregularidade nos casos em que, por iniciativa própria, o Tribunal realiza auditorias ou inspeções, assim como nos casos em que a ele são diretamente levadas as informações necessárias para a instauração de tomada de contas especial. (Trecho da ADI 5509, p. 28) - grifos acrescidos.
15.13.	Ao se aplicar esse entendimento a esta TCE, tem-se que o termo inicial para a contagem do prazo prescricional deve ser a data de 17/12/2019, ocasião em que os autos apontam que o Controle Interno (CGU) tomou conhecimento da irregularidade, por intermédio da produção do Relatório de Auditoria E-TCE n° 2829/2019 (peça 27) .
15.14.	A partir dessa informação, verifica-se a não ocorrência da prescrição, já que a citação do responsável se deu em 17/11/2020 (peça 42 - ciência da citação por edital) , bem como a decisão condenatória recorrível proferida em 15/2/2022 (peça 51) , ambas causas interruptivas da prescrição, ocorreram até mesmo antes do transcurso de três anos da data de 17/12/2019. Desse modo, não há se falar nem sequer da prescrição intercorrente (§1º, art. 1º, da Lei 9.873/1999) .
15.15.	Por fim, importa registrar que a Serur tem adotado a premissa de que a pretensão de ressarcimento, no processo de controle externo, deve observar o regime da Lei 9.873/1999, na linha dos recentes pronunciamentos do STF a respeito. Assim, sem prejuízo de se realizar o exame da prescrição também segundo o prazo decenal previsto no Código Civil, o critério adotado, na formulação da proposta de encaminhamento, será o da Lei 9.873/1999.
15.16.	Dessa maneira, a proposta dever ser no sentido de rejeitar o argumento de que tenha ocorrido a prescrição da pretensão do ressarcimento ao erário, pois ela não se operou pelo critério da Lei 9.873/1999.
16.	Omissão (peça 64, p. 19-27) 
16.1.	Assevera o beneficiário do auxílio financeiro que 'deixou de prestar uma parte final das contas' não intencionalmente, mas por um lapso, tanto que, nesta oportunidade, apresenta as contas parciais não prestadas no prazo previsto, consoante documentos anexos (peças 69-72) .
16.2.	Enfatiza que não prestou contas no prazo estipulado, em razão de a citação ter se dado de modo inválido, como explanado anteriormente, o que teria inviabilizado o cumprimento da referida obrigação.
16.3.	Sopesa que, ainda que o atraso na prestação de contas seja reprovável, desincumbiu-se neste momento desse dever legal, de modo que sua conduta não pode ser enquadrada como ato de improbidade administrativa, como previsto no art. 11, inciso VI, da Lei 8.429/1992.
16.4.	A respeito desse ponto, junta resumo doutrinário e diversos trechos de decisões judiciais (peça 64, p. 22-26) , que mostram o entendimento de que o atraso na prestação de contas não constitui uma falha que se enquadre como improbidade administrativa.
16.5.	Requer, portanto, que se afaste a imputação de que foi omisso no dever de prestar contas.
Análise:
16.6.	De uma forma bem direta e clara pode-se dizer que a omissão no dever de prestar contas que é atribuída ao recorrente não foi justificada, em especial pelo que já foi descrito no parágrafo 14 e subitens desta instrução, os quais evidenciaram que a citação foi realizada de modo regular.
16.7.	Também importa frisar que o fato de o responsável nesta oportunidade apresentar documentos tendentes a prestar contas não o isenta, apenas por isso, da irregularidade que está lhe sendo imputada. Essa linha de entendimento respalda-se no art. 209 do Regimento Interno do TCU, reproduzido a seguir:
Art. 209. O Tribunal julgará as contas irregulares quando evidenciada qualquer das seguintes ocorrências: 
I - omissão no dever de prestar contas; 
 (...) 
§4º Citado o responsável pela omissão de que trata o inciso I, bem como instado a justificar essa omissão, a apresentação posterior das contas, sem justificativa para a falta, não elidirá a respectiva irregularidade, podendo o débito ser afastado caso a documentação comprobatória das despesas esteja de acordo com as normas legais e regulamentares e demonstre a boa e regular aplicação dos recursos, sem prejuízo de aplicação da multa prevista no inciso I do art. 268. (Grifos adicionados) .
16.8.	Ressalte-se ainda que a multa prevista no art. 58, inciso I, da Lei 8.443/1992 c/c art. 268, inciso I, do RI/TCU, só não foi aplicada ao beneficiário, em face da ocorrência da prescrição da pretensão punitiva, como assinalado nos parágrafos 3 e 4 do voto condutor (peça 52) do acórdão impugnado.
16.9.	Ilustra-se esse entendimento com o enunciado transcrito adiante extraído da 'Jurisprudência Selecionada' do Portal TCU, que resume a remansosa jurisprudência deste Tribunal sobre o assunto:
A apresentação extemporânea da prestação de contas, sem atenuantes que justifiquem o atraso, porém com elementos que comprovem a boa e regular aplicação dos recursos, permite a exclusão do débito, mas não elide a omissão inicial, cabendo o julgamento pela irregularidade das contas com aplicação de multa. Acórdão 1217/2019-TCU-Plenário - Revisor: Walton Alencar Rodrigues
16.10.	Por fim, resta esclarecer que a aplicação da multa pelo TCU independe de demonstrar que tenha ocorrido a improbidade administrativa tratada na Lei 8.429/1992, pois o diploma legal no qual se escuda a referida sanção eventualmente imposta é a Lei Orgânica do TCU (8.443/1992) , nos termos previstos no artigo 58, inciso I, em combinação com o parágrafo único do artigo 19 da mesma lei.
16.11.	Dessa forma, os argumentos em exame não podem ser acolhidos.
17.	Prestação de contas (peça 64, p. 19-27 e peças 69-72) 
17.1.	Como dito no tópico anterior, o recorrente encaminhou novos elementos (peças 69-72) , por meio dos quais julga ser suficiente para cumprir o dever de prestar contas, ainda que intempestivo.
17.2.	Roga, assim, que tais documentos sejam analisados agora em sede recursal, a fim de que seja afastada a sua condenação, pois entende que eles comprovam o regular uso dos valores transferidos na finalidade a que se destinaram.
Análise:
17.3.	Os novos documentos entregues junto ao recurso (peças 69-72) são insuficientes para comprovar o regular uso dos recursos na finalidade a que se destinaram.
17.4.	Explica-se que a irregularidade pela qual o responsável foi notificado é a seguinte, como consta da instrução anexada à peça 33:
omissão no dever de prestar contas, em face da não apresentação do Relatório Técnico Final e Avaliação dos bolsistas vinculados ao projeto, conforme determina a RN 019/2006, item 7, bem como o Termo de Concessão e Aceitação de Apoio Financeiro a Projeto de Pesquisa de Auxílio Integrado, assinado pelo beneficiário em 01/09/2006. (Destaques inseridos) 
17.5.	No entanto, em exame cuidadoso dos documentos presentes nas peças 69-72, observou-se que não foi apresentado o Relatório Técnico Final.
17.6.	Ademais, mesmo que se esse relatório específico tivesse sido apresentado, ainda não seria suficiente para comprovar o bom e regular uso das verbas repassadas pelo CNPq, em face da ausência de comprovantes, como recibos, notas fiscais e outros documentos que permitissem o estabelecimento de nexo de causalidade entre os valores transferidos e as despesas realizadas.
17.7.	Nesse sentido, ainda que se comprovasse a conclusão do projeto objeto do termo de concessão em tela, o que, diga-se, não ocorreu, a prestação de contas não estaria completa, em razão da falta de atendimento das regras que norteiam o ajuste em questão, como as mencionadas a seguir.
17.8.	A esse respeito, tem-se que o termo de concessão obriga o cumprimento do que dispõe o seguinte tópico constante da peça 4, p. 173: 
2. PRESTAÇÃO DE CONTAS:
2.1. Todo BENEFICIÁRIO de apoio financeiro a projeto de pesquisa concedido pelo CNPq está obrigado a prestar contas, conforme Manual de Prestação de Contas, parte integrante deste Termo de Concessão e disponível na página do CNPq na internet. Os critérios para utilização dos recursos e procedimentos de prestação de contas constam do Manual. (Destaque adicionado) .
17.9.	E o supracitado manual de prestação de contas do CNPq detalha as seguintes exigências, transcritas a seguir:
7 - Execução da Prestação de Contas
7.1 - A prestação de contas deverá ser executada de acordo com as normas específicas da modalidade do benefício recebido ou com o disposto em Editais ou Convênios.
7.1.1 - Para fazer a prestação de contas, acessar, na página do CNPq, a Plataforma Carlos Chagas, entrar no link 'Relatório Técnico e Prestação de Contas'. O acesso ao sistema on line é feito mediante nº do CPF e senha Lattes do BENEFICIÁRIO.
7.1.2 - Após confirmado o envio do Relatório Técnico e Prestação de Contas, pelo sistema on line, o BENEFICIÁRIO de apoio financeiro concedido pelo CNPq, exceto o de Taxa ou Adicional de Bancada (grant) , quando não requerido formalmente pelo CNPq em auditorias periódicas, deverá imprimir os formulários, assiná-los, organizar as notas fiscais e recibos de acordo com a 'Relação de Pagamentos', anexar os extratos bancários do período de execução do projeto, bem como o comprovante de recolhimento de saldo (Guia de Recolhimento - quitada) , se houver. Imprimir a folha de rosto emitida pelo sistema, anexá-la na parte externa do envelope dos comprovantes e enviar a documentação para o endereço do CNPq impresso na folha rosto. (Destaques inseridos) .
17.10.	Cumpre ressaltar que a jurisprudência pacífica nesta Corte de Contas atribui ao responsável o dever de prestar contas da integralidade das verbas federais repassadas. Cabe ao gestor o ônus da prova da boa e regular aplicação desses recursos, por meio de documentação consistente.
17.11.	Tal entendimento encontra fundamento na própria Constituição Federal, artigo 70, parágrafo único, que dispõe: 'Prestará contas qualquer pessoa física ou jurídica, pública ou privada, que utilize, arrecade, guarde, gerencie ou administre dinheiros, bens e valores públicos ou pelos quais a União responda, ou que, em nome desta, assuma obrigações de natureza pecuniária', e no artigo 93 do Decreto-lei 200/1967, segundo o qual: 'Quem quer que utilize dinheiros públicos terá de justificar seu bom e regular emprego na conformidade das leis, regulamentos e normas emanadas das autoridades competentes'.
17.12.	Nessa esteira são os Acórdão 6553/2016-TCU-Primeira Câmara, relator Ministro Walton Alencar Rodrigues; 3587/2017-TCU-2ª Câmara, relator Ministro Aroldo Cedraz; e 2610/2016-TCU-Plenário, relator Ministro Bruno Dantas.
17.13.	Portanto, como dito no início da análise deste assunto, o beneficiário não logrou êxito em trazer elementos comprobatórios da regular aplicação das verbas públicas disponibilizadas pelo CNPq.
CONCLUSÃO
18.	Das análises anteriores, conclui-se que:
	a) a citação se deu de forma regular, portanto válida, pois atendidos os requisitos para que houvesse a notificação por edital, além de terem sido respeitados os princípios do contraditório e da ampla defesa;
b) não ocorreu a prescrição, pois, pelo critério da Lei 9.873/1999, não transcorreu o lapso de cinco anos entre o termo inicial da contagem do prazo prescricional e a própria decisão condenatória recorrível;
c) não se apresentou justificativa aceitável para a ocorrência da omissão no dever de prestar contas;
	d) os documentos apresentados a título de prestação de contas revelaram-se inaptos a comprovar a regular aplicação dos recursos transferidos pelo CNPq.
19.	Portanto, a proposta deverá ser de negar provimento ao recurso de reconsideração interposto.
PROPOSTA DE ENCAMINHAMENTO
20.	Diante do exposto, submete-se à consideração superior este exame do recurso de reconsideração interposto por Clécio Aragão Biscassi contra o Acórdão 781/2022-TCU-Primeira Câmara, para propor, com base nos arts. 32, inciso I, e 33, da Lei 8.443/92, c/c o art. 285 do RI/TCU:
a) conhecer do recurso, para, no mérito, negar-lhe provimento;
b) dar ciência aos responsáveis, aos interessados e à Procuradoria da República no Distrito Federal."
4.	O representante do Ministério Público junto ao Tribunal de Contas da União (MPTCU) nestes autos, Subprocurador-Geral Paulo Soares Bugarin (peça 95) , divergiu da AudRecursos com relação à prescrição da pretensão punitiva e ressarcitória:
"3. 	Com relação à análise da prescrição, a unidade técnica partiu do pressuposto de que 'o termo inicial para a contagem do prazo prescricional deve ser a data de 17/12/2019, ocasião em que os autos apontam que o Controle Interno (CGU) tomou conhecimento da irregularidade, por intermédio da produção do Relatório de Auditoria E-TCE nº 2829/2019' (peça 92, p. 9) .
Desse modo, considerando que a citação ocorreu em 17/11/2020 e que a decisão condenatória foi proferida em 15/2/2022, não teria havido o transcurso do prazo de cinco anos previsto na Lei 9.873/99.
Contudo, com a superveniente publicação da Resolução-TCU 344/2022, em 21/10/2022, que regulamentou a prescrição para o exercício das pretensões punitiva e de ressarcimento no âmbito do Tribunal de Contas da União, foram estabelecidos os parâmetros que devem ser considerados nessa análise.
Com efeito, para o que interessa neste caso concreto, a referida norma prevê que prescrevem em cinco anos as pretensões punitiva e de ressarcimento (art. 2º) ; o prazo da prescrição deve ser contado da data em que as contas deveriam ter sido prestadas, no caso de omissão de prestação de contas (inciso I do art. 4º) ; e são consideradas causas interruptivas da prescrição a notificação, oitiva, citação ou audiência do responsável, inclusive por edital; qualquer ato inequívoco de apuração do fato; qualquer ato inequívoco de tentativa de solução conciliatória; e decisão condenatória recorrível (incisos I a IV do art. 5º) .
Tendo em vista que o prazo para prestar contas expirou em 28/4/2009 (peça 1, p. 2) , esse é o marco inicial para a contagem da prescrição.
Examinando os autos, verifica-se que os primeiros eventos processuais que interromperiam a prescrição foram os expedientes encaminhados pelo CNPq ao recorrente solicitando informações, recebido em 5/7/2018 (peça 5, p. 1-2) , e notificando-o do débito que lhe foi imputado, recebido em 4/9/2019 (peças 10 e 12) .
Note-se, a propósito, que ao indicar quais foram os procedimentos administrativos adotados pelo órgão instaurador para apuração dos fatos, identificação dos responsáveis e quantificação do dano, o Relatório do Tomador de Contas confirma que os primeiros atos inequívocos de apuração da irregularidade somente ocorreram em 2018, muito tempo depois do transcurso do prazo de 5 anos da prescrição (peça 24, p. 4) :
Em 02/07/2018 o CNPq encaminhou o Ofício nº 0552/2018, com Aviso de Recebimento datado de 05/07/2018, concedendo um prazo de 30 (trinta) dias para regularização da pendência.
Antes de instaurar a TCE, o SETCE enviou e-mails em 28/06/2019, 23/07/2019 e 13/08/2019 solicitando o envio do relatório técnico final, bem como avaliação de desempenho dos bolsistas vinculados ao projeto.
Após várias tentativas de contato telefônico sem sucesso, em 23/07/2019 o Senhor Clécio atendeu a ligação, informou que esteve hospitalizado, forneceu um novo contato de e-mail e se comprometeu em encaminhar os documentos, porém não o fez, tão pouco (sic) entrou em contato, ou respondeu novas tentativas de contato.
A Notificação da Tomada de Contas Especial nº 29/2019 foi expedida em 27/08/2019, oferecendo um prazo de 5 (cinco) dias IMPRORROGÁVEIS para defesa/recolhimento/parcelamento do valor devido, à qual também foi enviada via e-mail, na data mencionada acima.
Desse modo, caracterizada a ocorrência da prescrição, este representante do Ministério Público de Contas, com as devidas vênias por divergir da proposta formulada pela Serur, manifesta-se no sentido de que esta Corte:
conheça e dê provimento ao presente recurso de reconsideração;
torne insubsistente o Acórdão 781/2022-TCU-Primeira Câmara;
determine o arquivamento destes autos, nos termos do art. 11 da Resolução-TCU 344/2022;
dê ciência da deliberação que vier a ser proferida à Procuradoria da República no Distrito Federal, ao Conselho Nacional de Desenvolvimento Científico e Tecnológico e ao responsável." (grifos no original) 
É o relatório.

Vinicius de Oliveira Soares (307832/OAB-SP), representando Clecio Aragao Biscassi.

RECURSO DE RECONSIDERAÇÃO. TOMADA DE CONTAS ESPECIAL. OMISSÃO NO DEVER DE PRESTAR CONTAS DOS RECURSOS RECEBIDOS. INCIDÊNCIA DA PRESCRIÇÃO DA PRETENSÃO PUNITIVA E RESSARCITÓRIA. ARQUIVAMENTO.

TOMADA DE CONTAS ESPECIAL (TCE)

Unidade de Auditoria Especializada em Tomada de Contas Especial (AudTCE)

Examina-se recurso de reconsideração interposto por Clécio Aragão Biscassi em face do Acórdão 781/2022-TCU-Primeira Câmara, da relatoria do Ministro Benjamin Zymler, proferido em processo de tomada de contas especial instaurado pelo Conselho Nacional de Desenvolvimento Científico e Tecnológico (CNPq) em desfavor do responsável, em virtude da omissão no dever de prestar contas dos recursos recebidos por meio do termo de concessão de auxílio financeiro Processo 007246/2019-17, firmado com a referida entidade.
Por meio do despacho à peça 81, acatei a proposta de conhecimento do recurso, vez que preenchidos os requisitos de admissibilidade, suspendendo-se os efeitos dos itens 9.2 e 9.3 do Acórdão 781/2022-TCU-Primeira Câmara, com fundamento nos artigos 32, inciso I, e 33 da Lei 8.443/1992.  
No mérito, consoante descrito no relatório precedente, a Unidade de Auditoria Especializada em Recursos (AudRecursos) propõe negar provimento ao recurso. 
Em suma, os argumentos apresentados pelo recorrente diziam respeito à nulidade da citação e à ocorrência da prescrição da pretensão de ressarcimento ao erário. Ademais, juntou documentos aos autos no intuito de demonstrar a regular aplicação dos recursos em tela.
A AudRecursos logrou êxito em demonstrar a improcedência das alegações a respeito da validade da citação, bem como a ausência de justificativas aceitáveis na peça recursal para a omissão no dever de prestar contas. 
Após análise dos documentos encaminhados a título de prestação de contas, a unidade técnica acertadamente concluiu que não são aptos a comprovar a conformidade da execução dos recursos, considerando as regras que regiam o referido termo de concessão de auxílio financeiro, já que permaneceram ausentes comprovantes básicos para esse fim, como recibos, notas fiscais e outros documentos hábeis ao estabelecimento de nexo de causalidade entre os valores transferidos e as despesas realizadas. 
No que tange à alegação sobre prescrição punitiva e ressarcitória, a unidade especializada concluiu pela não ocorrência, considerando o critério da Lei 9.873/1999, pois não teria transcorrido o lapso de cinco anos entre o termo inicial da contagem do prazo prescricional e a decisão condenatória. 
O MPTCU, em parecer exarado após a edição da Resolução-TCU 344/2022, divergiu desse último ponto por considerar caracterizada a prescrição das pretensões punitiva e ressarcitória desta Corte. Propôs, assim, dar provimento ao recurso e tornar insubsistente o Acórdão 781/2022-TCU-Primeira Câmara.
Acompanho a conclusão do Parquet.
Conforme disposto no art. 4º, inciso I, da Resolução-TCU 344/2022, o termo inicial para apurar a prescrição das pretensões punitiva e de ressarcimento é a data em que as contas deveriam ter sido prestadas, em caso de omissão no dever de prestar contas. Assim, para o objeto deste processo, o marco inicial é 28/4/2009, data limite para prestar contas segundo comprova o documento acostado à peça 1. 
No entanto, os primeiros eventos capazes de interromper a prescrição ocorreram apenas em 5/7/2018 e 4/9/2019, respectivamente: ofício enviado ao responsável solicitando o "Relatório Técnico do projeto e a Avaliação de Desempenho dos bolsistas que participaram do projeto" (peça 5) e notificação acerca do débito apurado em razão da omissão no dever de prestar contas (peças 10 e 11) .  
Cabe destacar que não foi identificado no processo qualquer evento de apuração do fato entre 28/4/2009 e 2/7/2018. 
Observo que na peça 4 destes autos (p. 209) consta "comprovante de situação de processo" relacionado ao projeto em questão, no qual se indica sua situação como "em curso", sendo que o documento está carimbado como "folha 188" do processo original do CNPq. 
Em seguida, tem-se a "folha 189", que apresenta o Ofício 0552/2018-SEPFT, de 2/7/2018, por meio do qual a fundação pública solicita do recorrente o envio da prestação de contas do projeto, com aviso de recebimento datado de 5/7/2018 (peça 4, p. 212) . Ou seja, por mais de nove anos o CNPq ficou inerte diante da omissão no dever de prestar contas dos recursos referentes ao auxílio financeiro Processo 007246/2019-17. 
Nesse cenário, insta reconhecer caracterizada a prescrição da pretensão punitiva e ressarcitória, nos termos da mencionada Resolução-TCU 344/2022, cabendo algumas considerações apenas a título de contextualização sobre a gestão de processos de prestação de contas de fomentos concedidos pelo CNPq.
No julgamento do processo de contas da fundação referente ao exercício de 2017 (Acórdão 450/2020-TCU-Segunda Câmara, da relatoria da Ministra Ana Arraes) , destacou-se situação gravíssima das informações relacionadas a prestação de contas desses instrumentos de fomento. 
Em suma, a CGU havia levantado estoque de 206.120 processos de prestações de contas de bolsas e auxílios em situação 'aguardando relatório técnico e/ou prestação de contas', sendo que 116.166 desses processos estavam com data de apresentação da prestação de contas vencida. 
Além do alarmante estoque de processos, destacou-se que o volume de recursos públicos vinculado alcançava cerca de R$ 2,9 bilhões, considerando apenas os 41.282 processos em situação de 'em análise técnico-financeira'. Ademais, esse passivo contemplava processos pendentes de avaliação conclusiva por mais de dez anos.
Esse achado motivou determinação para a realização de fiscalização específica sobre o assunto. Assim, em 2020 foi realizada auditoria integrada com o objetivo de avaliar o processo de análise de prestação de contas final de bolsas e auxílios concedidos pelo CNPq, com ênfase no tratamento do passivo de prestações de contas com prazo vencido e pendentes de análise conclusiva (TC Processo 033.633/2020-7, relator: Ministro Augusto Nardes) . 
A fiscalização identificou fragilidades relevantes no processo de análise das prestações de contas desses instrumentos de fomento, resultando no Acórdão 2794/2021-TCU-Plenário, por meio do qual o Tribunal expediu uma série de recomendações e determinações àquela fundação visando tratar os problemas e aperfeiçoar a gestão da política pública.
Naquela auditoria, atualizou-se a situação do estoque de prestação de contas e auxílios, conforme demonstrado na tabela a seguir (TC Processo 033.633/2020-7, peça 126, p. 27) :
Com o advento da Resolução-TCU 344/2022, é possível que a pretensão punitiva e ressarcitória incorra na prescrição quinquenal em parte significativa desses processos, com destaque para os 20.651 processos relativos aos auxílios cujo prazo para apresentação de contas expirou há mais de dez anos. Dessa forma, provavelmente casos como o tratado nestes autos irão tramitar pelo Tribunal com frequência, dadas as dificuldades de gestão das prestações de contas de fomentos pelo CNPq.
Nesse sentido, destaco que, recentemente, o Tribunal julgou o processo de monitoramento do supramencionado Acórdão 450/2020-TCU-Segunda Câmara, resultando no Acórdão 1450/2023-TCU-Primeira Câmara, da minha relatoria. A instrução da unidade técnica trouxe à baila considerações sobre o risco de prescrição nesses processos de bolsas e auxílios do CNPq após o advento da Resolução-TCU 344/2022, o que conduziu à determinação para que aquela fundação apresente plano de ação para tratamento do estoque de prestação de contas considerando o novo prazo prescricional de cinco anos. 
No que se refere ao caso concreto em análise, caberia a expedição de determinação visando reorientar a atuação administrativa, conforme previsto no art. 12 da Resolução-TCU 344/2022: 
"O reconhecimento da prescrição da pretensão punitiva e da pretensão ressarcitória, a despeito de obstar a imposição de sanção e de reparação do dano, não impede o julgamento das contas, a adoção de determinações, recomendações ou outras providências motivadas por esses fatos, destinadas a reorientar a atuação administrativa" (grifo acrescido) 
Porém, tendo em vista que a entidade deve encaminhar ao Tribunal plano de ação para tratar esse problema de forma estrutural, conforme mencionado no parágrafo 20, abstenho-me de propor medida específica nestes autos. 
Por fim, considero adequado o desfecho sugerido pelo Parquet, no sentido dar provimento ao recurso e arquivar estes autos.
	Ante o exposto, VOTO pela adoção da minuta de acórdão que submeto a deliberação do Colegiado.
TCU, Sala das Sessões, em 4 de abril de 2023.
JORGE OLIVEIRA 
Relator